臺灣桃園地方法院民事判決
111年度訴字第200號
原      告  朱曉芳
訴訟代理人  楊婷鈞律師
被      告  林蘭秋
            姚江山
上  一  人
訴訟代理人  姚朝榮
被      告  姚江發

            黃鈺祺
上列當事人間請求分割共有物事件，本院於民國111年7月4日言
詞辯論終結，判決如下：
    主  文
兩造共有如附表一所示土地及建物，應予以變價分割，所得價金
，按如附表一編號三、四所示建物之應有部分比例分配之。
原告其餘之訴駁回。
本判決第一項訴訟費用由兩造依附表一編號三、四所示建物之應
有部分比例負擔。
    事實及理由
壹、程序事項：
一、按專有部分不得與其所屬建築物共用部分之應有部分及其基
    地所有權或地上權之應有部分分離而為移轉或設定負擔，公
    寓大廈管理條例第4條第2項定有明文。又共有人請求分割之
    共有物，倘係公寓大廈之專有部分，而無法以原物分配於各
    共有人，須採變賣共有物以價金分配於各共有人之方法分割
    ，因依公寓大廈管理條例第4條第2項規定，專有部分不得與
    其所屬建築物共用部分之應有部分及其基地所有權之應有部
    分分離而為移轉，共有人自應請求就該專有部分與其所屬建
    築物共用部分之應有部分及其基地所有權之應有部分合併分
    割，不得單獨就其中之一請求分割（最高法院89年度台上字
    第666號判決意旨參照）。本件原告請求分割如附表一編號1
    、2所示土地（下稱系爭土地）及其上如附表一編號3、4所
    示建物（下稱系爭建物）分屬公寓大廈之專有部分，及對應
    之基地所有權應有部分，揆諸上開說明，系爭土地及建物應
    予合併分割，不得分離而為分割或分配餘地，又系爭土地除
    兩造外，雖尚有其他共有人，然因系爭建物必須與配賦對應
    之系爭土地合併分割，不得單獨就其中之一請求分割，則原
    告以系爭建物及對應之基地應有部分之共有人為被告，當事
    人適格即無欠缺，尚無庸以基地之其他全體共有人為被告，
    合先敘明。
二、按共有物之分割，於共有人全體有法律上之利害關係，須共
    有人全體始得為之，故請求分割共有物之訴，屬於民事訴訟
    法第56條第1項所稱訴訟標的，對於共同訴訟之各人必須合
    一確定（最高法院42年台上字第318號判例參照）。又分割
    共有物之訴，須共有人全體參與訴訟，其當事人之適格始無
    欠缺。如有當事人不適格之情形，法院即不得對之為實體上
    之裁判（最高法院85年度台上字第905號判決參照）。而當
    事人之適格為權利保護要件之一，如有欠缺，應認原告欠缺
    權利保護要件，法院自應認其訴為無理由。經查，原告另起
    訴請求分割如附表二所示土地，然如附表二所示土地並非系
    爭建物之基地，僅系爭建物越界占有之鄰地，有本院109年
    度司執字第32318號執行案件建物測量成果圖（下稱附圖）
    、土地登記謄本在卷可稽（見本院桃司調字卷第19頁、28至
    31頁），經本院闡明（本院卷第34、76頁），原告仍未列如
    附表二所示土地之全體共有人為當事人，揆諸上揭說明，其
    當事人適格之要件顯有欠缺，其訴顯無理由，爰駁回如附表
    二所示土地此部分之訴。　　
三、本件被告經本院合法通知，均未於最後言詞辯論期日到場，
    核無民事訴訟法第386條各款所列情形，爰依原告之聲請，
    由其一造辯論而為判決。　　
貳、實體事項：
一、原告主張：伊經本院109年度司執字第32318號強制執行事件
    之強制執行程序得標買受系爭土地與建物（下合稱系爭不動
    產）之應有部分，與被告共有如附表一所示系爭不動產，應
    有部分比例如附表一「應有部分比例」欄所示。兩造間並無
    不分割協議，亦無分管契約，惟就系爭不動產如何分割，無
    法達成共識。又系爭建物為公寓大廈，面積狹小，性質上不
    適合以原物分配予各共有人，故請求變價分割，並將價金依
    兩造就系爭建物（含未保存登記建物）之應有部分比例分配
    ，爰依民法第823條第1項本文、第824條第2項第2款規定，
    提起本件訴訟等語。並聲明：兩造共有之系爭不動產，應予
    變價分割，所得價金由兩造依系爭建物之應有部分比例分配
    。
二、被告方面：
　㈠被告姚江山、姚江發、黃鈺祺則以：同意將系爭不動產變價
    分割。
　㈡被告林蘭秋未於言詞辯論期日到場，亦未提出書狀作何聲明
    或陳述。
三、原告主張其與被告共有系爭不動產，應有部分如附表一「應
    有部分比例」欄所示乙節，有系爭不動產土地及建物登記謄
    本、本院109年度司執字第32318號不動產權利移轉證書為證
    （見本院桃司調字卷第17正反面、26至27、32至35頁），且
    為被告不爭執，是此部分事實，應堪認定。
四、按各共有人，除法令另有規定外，得隨時請求分割共有物。
    但因物之使用目的不能分割或契約訂有不分割之期限者，不
    在此限。分割之方法不能協議決定，或於協議決定後因消滅
    時效完成經共有人拒絕履行者，法院得因任何共有人之請求
    ，命為下列之分配：二、原物分配顯有困難時，得變賣共有
    物，以價金分配於各共有人；或以原物之一部分分配於各共
    有人，他部分變賣，以價金分配於各共有人。民法第823條
    第1項、第824條第2項第2款分別定有明文。又法院裁判分割
    共有物，定其分配，應兼顧全體共有人之利益，斟酌各共有
    人之利害關係並共有物之性質、價格、利用價值及經濟效用
    決之（最高法院84年度台上字第1538號判決意旨參照）。經
    查：
　㈠依系爭土地及建物登記謄本所示，系爭土地之使用分區及使
    用地類別均為空白（見本院桃司調字卷第26、32頁），而系
    爭建物登記主要用途為住家用（見本院桃司調字卷第34頁）
    ，並無因物之使用目的不能分割之情形。又兩造間復無不分
    割之約定，且兩造迄本院言詞辯論終結前，對於系爭不動產
    之分割方式仍未能達成一致之協議，足認兩造對於系爭不動
    產之分割方法不能協議決定，則原告依上開規定訴請裁判分
    割系爭不動產，自無不合，應予准許。
　㈡系爭不動產之建物為加強磚造之4層樓公寓之第1層，樓層面
    積總計僅118.55平方公尺（計算式：65.77＋52.78＝118.55）
    ，共有人有5人，如採原物分割，每人分得之面積甚小，且
    室內既有管線、電路、排水系統、單一出入口等配置，此有
    照片可參（本院桃司調字卷第48頁），勢必難以滿足分割後
    各別住戶之使用，而無法分割區分為數部分，建物所座落之
    基地更無法細分，足見系爭不動產實不宜為原物分割。參以
    變價分割方式，可使日後房屋及土地同歸一人所有而為完整
    之利用，又共有人姚江山、姚江發、黃鈺祺亦到庭表示同意
    變價分割（見本院卷第34頁）。是本院斟酌系爭不動產之型
    態、使用情形、經濟效用、兩造之利益等一切情形，認為系
    爭不動產之分割，以變價後價金按如主文所示兩造應有部分
    比例分配為適當。
　㈢系爭不動產既無不能分割之情形，又無不分割之約定，而共
    有人未能達成分割之協議，從而，原告依民法第823條第1項
    本文、第824條第2項第2款之規定，訴請就共有人共有之系
    爭不動產予以變賣後，將所得價金依如主文所示之應有部分
    比例分配，即屬有據，應予准許。
五、綜上所述，原告依民法第823條、第824條規定，請求變價分
    割如附表一所示系爭不動產，為有理由，應予准許，爰判決
    如主文第一項所示。
六、末按分割共有物乃具非訟事件之性質，法院斟酌何種分割方
    法較能增進共有物之經濟效益，並兼顧兩造之利益，以決定
    適當之分割方法，不因何造起訴而有不同，故原告請求裁判
    分割共有物雖有理由，惟關於所支出之訴訟費用，應由共有
    人全體按其應有部分比例負擔，方屬公平。職此，本院經審
    酌兩造利害關係，應由兩造各按系爭建物之應有部分比例負
    擔訴訟費用，
七、本件事證已臻明確，兩造其餘攻擊防禦方法及證據，核與判
    決之結果不生影響，爰不一一論列，併此敘明。
八、訴訟費用負擔之依據：民事訴訟法第80條之1。
中　　華　　民　　國　　111 　年　　7 　　月　　18　　日
                  民事第二庭  法　官　李麗珍
　　　　　　　　　
正本係照原本作成。
如對本判決上訴，須於判決送達後二十日內向本院提出上訴狀。
如委任律師提起上訴者，應一併繳納上訴審裁判費。　　　　　
中　　華　　民　　國　　111 　年　　7 　　月　　18　　日
                              書記官  謝伊婕

附表一：
編號 類別 地號或建號 應有部分比例(權利範圍) 1 土地 桃園市○○區○○段000地號土地 朱曉芳1/32 林蘭秋4/32 姚江山1/32 姚江發1/32 黃鈺祺1/32 2 土地 桃園市○○區○○段000地號土地  3 建物 桃園市○○區○○段000○號即門牌號碼桃園市○○區○○路0段000巷0號1樓建物 朱曉芳1/8 林蘭秋4/8 姚江山1/8 姚江發1/8 黃鈺祺1/8 4 建物 桃園市○○區○○段○○0000○號即門牌號碼桃園市○○區○○路0段000巷0號1樓未辦保存登記建物（位置及面積如附圖）  
附表二：　　　　　　
編號 類別 地號 應有部分比例(權利範圍) 1 土地 桃園市○○區○○段000地號土地 朱曉芳1/32 林蘭秋4/32 姚江山1/32 姚江發1/32 黃鈺祺1/32 2 土地 桃園市○○區○○段000地號土地